【裁判字號】    98,再易,9
【裁判日期】    980527
【裁判案由】    清償債務
【裁判全文】
臺灣高等法院高雄分院民事判決           98年度再易字第9號
再 審原 告  五友企業股份有限公司
法定代理人  甲○○
再 審被 告  乙○○
上列當事人間請求清償債務事件，再審原告對於民國98年4 月15
日本院97年度上易字第208 號確定判決提起再審，本院判決如下
：
    主  文
再審之訴駁回。
再審訴訟費用由再審原告負擔。
    事 實 及 理 由
一、再審原告主張：再審被告前於民國86年11月20日匯款新台幣
    （下同）120 萬元至伊帳戶，而基於消費借貸之法律關訴請
    伊返還，並主張縱認兩造間消費借貸之法律關係不存在，則
    依不當得利之法律關係請求伊返還。詎鈞院97年度上易字第
    208 號確定判決（下稱原確定判決），認定兩造消費借貸之
    法律關係不存在，至不當得利部分，則以伊無法舉證證明伊
    與丙○○間有借款關係，且兩造間無任何法律關係存在，伊
    為無法律上原因而受利益，因認伊應返還120 萬元本息等情
    。惟再審被告匯款至伊帳戶，係伊公司股東丙○○為清償其
    積欠伊之款項，由丙○○向再審被告借款120 萬元，再審被
    告並受丙○○指示，將該款項匯入伊之帳戶，伊受有上開款
    項，並非無法律上之原因。則再審被告主張不當得利，自應
    負舉證責任，非以再審原告不能證明其與丙○○間有借貸關
    係存在，即屬不當得利，又縱使伊與丙○○間無法律關係存
    在，其不當得利應存在於伊與丙○○之間，再審被告無從移
    作主張，是原確定判決應屬違背法令。次者，伊於第一審提
    出不起訴處分書、存證信函，以及於第二審提出再審被告交
    與檢察官之書狀、借款往來明細，均足以證明上開款項係丙
    ○○向再審原告借貸之款項，惟原確定判決並未予以斟酌。
    據上，原確定判決適用法規顯有錯誤、且有足影響判決之證
    據漏未斟酌情事，爰依民事訴訟法第496 條第1 項第1 款、
    第497 條之規定提起再審之訴，求為判決原確定判決廢棄，
    再審被告之上訴駁回等情。
二、再審被告則未提出聲明及陳述。
三、原確定判決有無民事訴訟法第496 條第1 項第1 款適用法規
    顯有錯誤之再審事由？
  (一)按民事訴訟法第496 條第1 項第1 款所謂適用法規顯有錯誤
    ，係指確定判決所適用之法規顯然不合於法律規定或與司法
    院現尚有效之大法官會議解釋或最高法院尚有效之判例顯然
    違反者而言，並不包括認定事實錯誤、取捨證據失當之情形
    在內（最高法院60年台再字第170 號、63年台上字第880 號
    判例足資參照）。
  (二)再審原告雖主張再審被告基於不當得利之法律關係，向其請
    求返還120 萬元本息，再審被告自應負舉證責任，原確定判
    決以再審原告無法舉證證明其與丙○○間有借貸關係，且兩
    造間無任何法律關係存在，即認再審原告係無法律上原因而
    受有不當得利，乃判決違背法令云云。惟查，原確定判決已
    認定兩造就系爭120 萬元既無借貸之合意，而再審原告對於
    兩造間並無任何法律關係存在之事實亦不爭執，堪認再審被
    告對於兩造間無法律關係存在之事實已盡證明之責。又再審
    原告抗辯再審被告之給付係因再審原告之公司股東丙○○為
    清償其積欠再審原告之款項，由丙○○向再審被告借款120
    萬元，再審被告並受丙○○指示，將該款項匯入再審原告之
    帳戶，再審原告受有上開款項，並非無法律上之原因云云，
    而原確定判決已敘明證人丙○○之證詞核無可信，進而認定
    再審原告抗辯之上開事實並無證據以資證明，不足採取。是
    原確定判決係依據其確定之事實為法律上之判斷，並無適用
    法規錯誤可言，至原確定判決認定事實是否錯誤、取捨證據
    有無失當，依前揭說明，並非適用法規錯誤。另再審原告援
    引最高法院91年度台上字第1673號、78年度台上字第1599號
    、94年度台上字第1555號、92年度台上字第2581號、94年度
    台上字第542 號均為判決，而非判例，從而，再審原告主張
    原確定判決具有民事訴訟法第496 條第1 項第1 款適用法規
    顯有錯誤之再審事由，自無可採。
四、原確定判決有無民事訴訟法第497 條就足影響於判決之重要
    證物，漏未斟酌之再審事由？
  (一)按依民事訴訟法第466 條不得上訴於第三審法院之事件，除
    同法第496 條規定外，其經第二審確定之判決，如就足影響
    於判決之重要證物，漏未斟酌者，依同法第497 條規定固得
    提起再審之訴，惟所謂重要證物漏未斟酌，係指足以影響判
    決基礎之重要證物，雖當事人已在前訴訟程序提出，然未經
    確定判決加以斟酌者而言。或則忽視當事人聲明之證據而不
    予調查，或則就依聲請或依職權調查之證據未為判斷，均不
    失為漏未斟酌，且以該證物足以動搖原確定判決基礎者為限
    。
  (二)再審原告固主張其提出不起訴處分書、存證信函，及再審被
    告交與檢察官之書狀、借款往來明細，均足以證明上開款項
    係丙○○向再審原告借貸之款項，惟原確定判決未予斟酌云
    云。然查，依上開不起訴處分書、存證信函、再審被告交與
    檢察官之書狀、借款往來明細所示（本院卷第35至54頁），
    該台灣台南地方法院檢察署89年度偵字第11317 號不起訴處
    分書及台灣高等法院台南分院91年度議字第38號處分書，係
    丙○○對再審被告提出妨害自由、強制、恐嚇之告訴，存證
    信函則分別由再審被告寄予丙○○及由丙○○寄予再審被告
    ，而其內容固均有再審被告主張丙○○積欠其1600萬元借款
    之事，又再審被告於89年10月26日向檢察官具狀亦載明再審
    被告前後匯款9051萬4700元，而丙○○則匯款7475萬元予再
    審被告，丙○○尚積欠再審被告1600萬元以上等情，並有借
    款往來明細列有本件匯款120 萬元可參。惟依再審被告出具
    予檢察官之書狀另載：丙○○之子陳英宇嘗列表向再審被告
    承認積欠1600萬元等語，是再審被告上開所述之真意應係指
    丙○○家族及其經營事業共積欠其款項之謂，而非丙○○個
    人積欠其債務甚明。況丙○○或於上開存證信函陳稱僅借款
    900 萬元，且已清償200 萬元，尚餘700 萬元等語，或於檢
    察官不起訴處分後提起再議時陳稱積欠再審被告1400餘萬元
    ，而非1600萬元等情，前後所述不一，並否認積欠再審被告
    1600萬元，則以上證據尚難證明本件匯款120 萬元係丙○○
    個人向再審被告之借款。是以，上開證物並不足以動搖原確
    定判決基礎，即對於原確定判決之認定結果不生影響，再審
    原告主張原確定判決就上開重要證物漏未斟酌云云，即無可
    取。
五、綜上所述，再審原告依民事訴訟法第496 條第1 項第1 款、
    第497 條之規定，提起本件再審之訴，應認顯無理由，爰不
    經言詞辯論，逕以判決駁回。
據上論結，本件再審之訴顯無再審理由，依民事訴訟法第502 條
第2 項、第78條，判決如主文。
中    華    民    國    98    年    5     月    27    日
                            民事第五庭
                                審判長法官  蔡明宛
                                法      官  曾錦昌
                                法      官  魏式璧
以上正本證明與原本無異。
本判決不得上訴。
中    華    民    國    98    年    5     月    27    日
                                書  記  官  林明威


司法院資訊處製作；財團法人民間司法改革基金會備份。
